臺灣基隆地方法院民事判決　九十二年度訴更字第一號
　　原　　　告　甲○○
　　兼　　　右
　　訴訟代理人　戊○○
　　右二人共同
　　訴訟代理人　施竣中律師
　　被　　　告　丙○○
　　　　　　　　乙○○
　　右二人共同
　　訴訟代理人　黃教倫律師
右當事人間請求塗銷抵押權登記事件，本院於中華民國九十三年五月十三日言詞辯論
終結，茲判決如左：
    主      文
被告應將「臺北縣汐止地政事務所以民國八十年九月三日八○汐地字第一八○九七號
收件，就原告甲○○所有如附表編號１、２所示土地及原告戊○○所有如附表編號３
所示土地，於民國八十年九月四日所為權利價值新臺幣貳佰肆拾萬元（嗣並以臺北縣
汐止地政事務所民國九十年汐地字第○六二五二○號收件，於民國九十年四月四日完
成繼承登記）之抵押權設定登記」予以塗銷。
訴訟費用由被告各負擔二分之一。
    事      實
甲、原告方面：
壹、聲明：
一、如主文第一項所示（原告之聲明載為「一、被告丙○○、乙○○應將臺北縣汐止
    地政事務所於民國八十年以汐他字第○○四九五八號收件就原告甲○○所有坐落
    詳如附表編號１、２土地於民國八十年九月二日所為新臺幣貳佰肆拾萬元之抵押
    權設定登記（嗣以臺北縣汐止地政事務所於民國九十年以汐地字第○六二五二○
    號收件於民國九十年四月四日完成繼承登記）予以塗銷。二、被告丙○○、乙○
    ○應將臺北縣汐止地政事務所於民國八十年以汐他字第○○九四五八號收件就原
    告戊○○所有坐落詳如附表編號３土地於民國八十年九月二日所為新臺幣貳佰肆
    拾萬元之抵押權設定登記（嗣以臺北縣汐止地政事務所於民國九十年以汐他字第
    ○六二五○二○號收件於九十年四月四日完成繼承登記）予以塗銷。」雖與主文
    略有不同，並將收件字號「民國八十年九月三日八○汐地字第一八○九七號」誤
    為證明書字號之「汐他字第○○四九五八號」，及將完成登記日期「民國八十年
    九月四日」誤為「民國八十年九月二日」，惟其真意與主文相同，爰予簡化並逕
    行更正如主文所示）。
二、訴訟費用由被告負擔。
貳、陳述：
一、原告戊○○為清償積欠訴外人丁○○新臺幣（下同）二百萬元債務，於民國（下
    同）八十年九月二日向被告之被繼承人即被告之父楊思東借款二百萬元，約定於
    八十一年九月一日清償，月息三分，而以原告甲○○所有（實際上為戊○○所有
    ，因故登記於甲○○名下）坐落臺北縣金山鄉○○段磺溪頭小段五○之一（嗣因
    分割增加五○之四）、五三、七○之八（嗣因分割增加七○之一四）地號及同段
    倒照湖小段四○四之一、四○四之二地號五筆土地（以上除五三地號應有部分為
    七十五分之二十四外，其餘均為十分之四），設定二百四十萬元之抵押權（下稱
    系爭抵押權）予楊思東，作為擔保。嗣屆期因戊○○無法清償，乃經楊思東介紹
    訴外人李金者、曾居萬（實際上楊思東為合夥人）買受前述部分地號等筆土地，
    以所得價金清償戊○○積欠楊思東之債務，而先後於八十一年六月二十七日由原
    告甲○○（實際上係戊○○以甲○○名義）與李金者簽訂不動產買賣契約書，將
    臺北縣金山鄉○○段磺溪頭小段五○之一、七○之八地號兩筆土地（應有部分均
    為十分之四）以三百八十萬元賣予李金者（實際移轉予曾萬居），及於八十一年
    十一月三日由原告戊○○代理其父簡金土與李金者簽訂不動產買賣契約書，將簡
    金土所有坐落臺北縣金山鄉○○段磺溪頭小段七○之二、七○之三、七○之七、
    七○之一五、七○之一六地號等五筆土地（應有部分均為二分之一）以二百四十
    萬元賣予李金者（實際移轉予曾萬居），並在李金者及曾居萬作證下，當面清償
    積欠楊思東之二百萬元，楊思東則承諾於一星期後將系爭抵押權塗銷。詎清償完
    畢後、楊思東辦理塗銷系爭抵押權登記時，為期利息收益，故意遲延塗銷時間，
    嗣並因故於八十二年四月二十六日（應為八十二年二月二十六日）死亡，為此原
    告曾多次找楊思東之繼承人即被告二人接續辦理塗銷系爭抵押權事宜，惟被告二
    人均稱未辦妥繼承登記、無法塗銷而遲未塗銷。不料原告卻於九十年八月間收到
    被告聲請法院准許拍賣抵押物之裁定（指本院九十年度拍字第六六七號），欲拍
    賣前揭抵押物，令原告甚為訝異。
二、按「債之關係消滅者，其債權之擔保及其他從屬之權利亦同時消滅。」民法第三
    百零七條定有明文。倘抵押權所擔保之債權已消滅，依抵押權之從屬性，自應許
    抵押人請求抵押權人塗銷抵押權設定登記。次按「所有權人，對於妨害其所有權
    者，得請求除去之。」民法第七百六十七條定有明文。此係指所有人，於其所有
    權之圓滿狀態，被占有以外之方法妨害時，對於妨害人有請求其除去之權利。行
    使此權利之人須為所有人或依法律規定得行使所有權之人。相對人係以占有以外
    之方法，侵害所有權或阻礙所有人之圓滿行使所有權之行為或事實均屬之，亦即
    該所有權之現在事實狀態與其本來應有之狀態不相一致，且此妨害之狀態仍然存
    在。今原告與被告間並無任何債權債務關係存在，而原告所有如附表所示土地上
    原告就原告所有如附表所示土地本來應有之狀態不相一致，原告自得訴請被告塗
    銷系爭抵押權登記。爰提起本件訴訟，請求判決如聲明所示。
參、對於被告抗辯之陳述：
一、查楊思東之債權乃其於八十年九月間代原告清償原告積欠訴外人丁○○之二百萬
    元債務並塗銷抵押權（七九汐地字第二○六七○號，原告誤為「七九汐他五五六
    ○號」）而來，此有土地登記謄本可稽，並經證人丁○○於九十二年七月二十九
    日在本院證稱屬實，且與本院向臺北縣汐止地政事務所函調之抵押權塗銷登記資
    料（債務清償證明書）互核無誤，足證原告積欠楊思東確為二百萬元，且原告業
    已清償完畢。
二、上開欠款乃原告戊○○向楊思東所借，惟用甲○○的土地辦理抵押設定，蓋系爭
    土地實際上是原告戊○○所有，僅因故登記在甲○○名下，惟此不影響債權債務
    契約的成立，此從楊思東將借款交付原告戊○○乙節亦可證明。嗣原告查知土地
    係楊思東與證人曾居萬、李金者合夥共同購買，復有協議書為憑。證人曾居萬亦
    於九十年十月四日到庭證稱：「我是被告父親（楊思東）之好朋友，：：：我知
    道是因為楊思東介紹我跟原告買地，後來原告有還楊思東債務，楊思東說原告有
    還錢，要塗銷抵押權，但是後來楊思東死亡，就沒有塗銷，我買的時候也未塗銷
    」等語。另證人洪玉鳳（曾居萬之妻）則於同日證稱：「我是楊思東的朋友，楊
    思東認識原告。原告把土地登記在甲○○名下，買賣是直接跟原告接洽，土地也
    有過戶，原告欠楊思東錢，楊思東找我們合夥買地，我們與楊思東也有合約書。
    原告欠楊思東錢如何還我們不清楚，但是我買土地的錢直接拿給楊思東，我有聽
    說楊思東不好意思減價，叫我去，成交後，用我們的名義買，但是實際上是與楊
    思東合夥的，我們總價三百多萬，我的部分出了一百多萬元，楊思東有承諾簽約
    後一個禮拜要塗銷，我們是用李金者的名義簽的，他也是合夥人之一，土地是登
    記在曾居萬名下，我們和李金者都是四分之一，其餘是楊思東與原告的事」等語
    。又證人李金者於九十一年七月二十四日證稱：「當初是由曾居萬介紹，有三個
    人合夥向甲○○買土地，：：：我有和楊思東與曾居萬訂過一個協議書，：：：
    協議書是約定合夥買土地的約定」等語，足見曾居萬、李金者、楊思東三人確有
    合夥向戊○○購買登記在甲○○及簡金土名下之土地。且承辦代書張崇毅於九十
    一年五月二十九日亦於高院證稱其僅認識楊思東，甲○○、李金者均不認識，足
    見本件買賣確係由楊思東主導。何況被告於八十四年三月二十二日亦出具收據表
    示收到五○之一、七○之八等地號土地之轉讓金（指轉賣之價金）。
三、又原告因無法清償積欠楊思東之二百萬元，將登記原告甲○○所有坐落臺北縣金
    山鄉○○段溪頭小段第五○之一、七○之八等筆土地應有部分賣予李金者（實際
    移轉予曾居萬），有不動產買賣契約書可稽，並為被告所不否認。而前開土地實
    際上為楊思東、曾居萬、李金者三人所合夥購買，除有渠三人所簽立「協議書」
    為憑外，復經證人曾居萬、洪玉鳳於九十年十月四日於本院及李金者於九十一年
    七月二十四日於臺灣高等法院陳明確有合夥購買土地乙事。合夥乙節，亦經被告
    訴訟代理人於九十二年六月二十六日承認無誤，當時土地登記在曾居萬、李金者
    名下，且被告丙○○亦於八十四年三月二十二日出具收據乙紙，表示收受包括原
    為原告所有前開土地五○之一、七○之八土地轉讓之部份價款；該份收據，被告
    業當庭承認為真，足證確有前開買賣及合夥等情事存在。
四、前開五○之一、七○之八土地賣總金額為三百八十萬元，被告僅於簽約當時受領
    一百萬元（交由楊思東辦理塗銷第二順位任文森之抵押權），其餘二百八十萬元
    依契約第三條第二項約定，於辦妥過戶手續時一次付清。今上開土地早已辦妥登
    記予楊思東、曾居萬、李金者指定之曾居萬名下，且後來渠等又將之轉賣予第三
    人，而上開尾款二百八十萬元之支付方式，乃由楊思東扣除借款本金二百萬元，
    及依三分利息計算十一個月利息共六十六萬元，故楊思東僅給付十四萬元，其餘
    由楊思東與原告相互抵銷完畢，故證人曾居萬遂證稱：「：：：楊思東說原告有
    還錢，要塗銷抵押權！」證人洪玉鳳後證述：「：：：楊思東有承諾簽約後一個
    禮拜要塗銷：：：」蓋無論原告與楊思東之債權金額為若干，均業已清償完畢，
    否則楊思東何必給付剩餘價款？且若未清償完畢，證人洪玉鳳及曾居萬何以均聽
    聞楊思東表明要塗銷系爭抵押權？倘被告否認，試問其既承認有合夥乙節，請問
    其出資金額若干？支付方式為何？何以原告不能主張抵銷？足見原告與楊思東間
    業無債權債務關係，而系爭抵押權自應予以塗銷。
五、依經驗法則，原告係因缺錢而向楊思東借錢，無法清償而出賣前述多筆土地，楊
    思東之職業為代書（按並無此事），先出借金錢賺取利息，復介紹買賣土地，並
    合夥參與買受原告之土地，其對原告戊○○無資力之事實非常清楚，故戊○○因
    積欠債務而須出賣土地時，其主張以前債抵銷土地之價金，確保自己債權，與常
    情相符；且曾居萬證稱是被告父親即楊思東之好朋友，而李金者復稱與原告並不
    認識，而楊思東為其合夥人，且土地有轉賣，其應無迴護原告之理；又證人所證
    合夥乙節與不動產買賣契約書相符，亦不悖於社會常情，自堪採信。況且若楊思
    東確有給付二百六十萬元之土地價金之尾款，被告應有資金支出之資料可資證明
    ，何以被告無法提出？至於楊思東、曾居萬等合夥人給付土地價金，無論係用抵
    銷之方法或另行給付之方法給付尾款，原告戊○○均必須在契約書上簽收價金，
    故被告所稱契約書上有原告簽收尾款之記載等語，尚無作為有利於被告之證據。
    又依不動產買賣契約書約定，交付尾款應在代書張崇毅事務所辦理，並將不動產
    清點交予買主及將尾款二百六十萬元一次付清，塗銷系爭抵押權，然為何不在代
    書事務所辦理前開事宜，而竟在楊思東住家辦理？原來楊思東業將權狀取回，經
    過數月之久，其目的在拖延時間，並賺取利息，令人氣結。當時李金者及曾居萬
    太太（即洪玉鳳）乃在楊思東家裡結算尾款，並計算三分利息，而原告當場與楊
    思東就早已辦妥過戶手續，何以故意不告訴原告乙節產生爭執（乃原告逕自向承
    辦代書詢問，才知楊思東已拿回數月之久，並要原告多交付三分利息），且當時
    權狀、合約書正本均在楊思東手上，且當時計算乃未扣掉清償楊思東本金所剩八
    十萬元，再付三分利（共八個月，再加買賣前所欠三個月，共十一個月）共六十
    六萬元，故原告戊○○只取得十四萬元，是在爭吵中楊思東拿李金者買賣契約書
    叫原告逕行載明「簽收二百六十萬」。原告同時質問楊思東何時塗銷系爭三筆土
    地（五三、四○四之一、四○四之二地號）上之抵押權，楊思東表示說一星期，
    此與證人所陳大致相符；倘未清償，何以楊思東尚返還剩餘價金十四萬元？而證
    人均聽聞楊思東表示要塗銷系爭抵押權？且無人見到楊思東當場有交付二百八十
    萬之事實？
肆、證據：
一、共同提出下列文件：
    (一)本院九十年度拍字第六六七號民事裁定正本一件。
    (二)李金者與甲○○於八十一年六月二十七日簽訂之「不動產買賣契約書」影本
        一件。
    (三)李金者與簡金土於八十一年十一月三日簽訂之「不動產買賣契約書」影本一
        件。
    (四)臺灣士林地方法院七十九年度訴字第八七八號和解筆錄影本一件。
    (五)楊思東、曾居萬、李金者簽訂之協議書影本一件。
    (六)丙○○、曾居萬、李金者簽訂之協議書影本一件。
    (七)丙○○於八十四年三月二十二日出具之「收據」影本一件。
    (八)基隆市稅捐稽徵處七九基稅正分三贈免字第二○三號「贈與稅免稅證明書」
        影本一件。
    (九)臺北縣金山鄉○○段磺溪頭小段五三地號及同段倒照湖小段四○四之一、四
        ○四之二地號土地之登記謄本各一件。
    (十)臺北縣金山鄉○○段倒照湖小段四○四之一、四○四之二地號土地之舊登記
        簿謄本各一件。
二、聲請訊問證人：曾居萬、洪玉鳳、丁○○等人。
乙、被告方面：
壹、聲明：
一、原告之訴駁回。
二、訴訟費用由原告負擔。
貳、陳述：
一、原告甲○○於八十年九月二日向被告之父楊思東借款二百四十萬元，並提供其所
    有系爭坐落臺北縣金山鄉○○段磺溪頭小段五○之一（嗣因分割增加五○之四）
    、五三、七○之八（嗣因分割增加七○之一四）地號及同段倒照湖小段四○四之
    一、四○四之二地號等五筆土地，為被告之父楊思東設定抵押權，此有甲○○出
    具之證明書（證明收到借款二百四十萬元）、抵押權設定契約書及他項權利證明
    書可稽，應屬實情；被告二人對於上開事實雖不知悉，惟系爭抵押權已經辦妥登
    記，且原告甲○○復確已收到二百四十萬元，故系爭抵押債權自屬確實存在，殆
    無疑義；嗣無論抵押物如何過戶予原告戊○○，均為抵押權之效力所及。詎清償
    期屆至後，原告甲○○未清償前述借款，而被告之父楊思東亦不幸於八十二年二
    月二十六日去世，被告為楊思東之繼承人，因屆期未受清償，而依法聲請拍賣抵
    押物，依法自無不合。
二、原告戊○○雖主張於八十年九月二日向被告之父楊思東借款二百萬元，以清償其
    積欠訴外人丁○○之債務，惟據訴外人丁○○於本院訊問時證稱：原告戊○○曾
    向楊思東借款以清償其債權二百萬元，然借款金額若干，丁○○並不知悉；換言
    之，原告戊○○曾否向楊思東借款，丁○○並未在場見聞，否則豈有不知借款金
    額若干之理？因此，依據抵押權設定契約書及甲○○出具之證明書所示，本件抵
    押債務人應為原告甲○○，而非戊○○；借款金額應為二百四十萬元，而非二百
    萬元，至為灼然。
三、本件主要之爭點厥為：(一)本件抵押債務人究為甲○○或戊○○？(二)本件抵押
    債權之金額究為二百四十萬元或二百萬元？(三)本件抵押債權是否確以買賣土地
    之價款抵償及證人曾居萬、洪玉鳳之證言是否可採。茲分述如左：
    (一)依據抵押權設定契約書及甲○○出具之證明書所示，本件抵押債務人為被告
        甲○○，而非戊○○；抵押借款之金額為二百四十萬元，而非二百萬元。原
        告謂借款人係原告戊○○，借款金額為二百萬元，並未舉證以實其說，顯然
        混淆事實，殊無可採。
    (二)證人曾居萬於發回前在本院證稱：「：：：：我知道是因為楊思東介紹我跟
        原告買地。後來原告有還楊思東債務。楊思東說原告有還錢，要塗銷抵押，
        ：：：」，足見證人曾居萬非親眼目睹原告還錢予楊思東。且證人曾居萬雖
        非磺溪頭小段五三地號及倒照湖小段第四○四之一、四○四之二地號三筆土
        地之買受人，但該三筆土地係與曾居萬所有之磺溪頭小段五○之一、五○之
        四、七○之八、七○之一四等四筆土地共同擔保系爭抵押債權，故曾居萬顯
        與系爭抵押債權有密切之利害關係；倘系爭抵押債權已經清償，證人曾居萬
        將坐享其利，自不待言。申言之，證人曾居萬之證詞顯有偏頗之虞，其真實
        性不無疑問。
    (三)另證人洪玉鳳亦於發回前在本院證稱：「：：：：原告把地登記在甲○○名
        下，買賣是直接跟原告（指戊○○）接洽，土地也有過戶，原告有欠楊思東
        錢，楊思東找我們合夥買地，因為原告有欠楊思東錢，我們與楊思東也有合
        約書。原告欠楊思東的錢，如何還錢我不清楚，但是我買（土地）的錢直接
        拿給楊思東：：：，我們總價買三百多萬，我的部分出了一百多萬元，楊思
        東有承諾簽約後一個禮拜要塗銷。我們是用李金者的名義簽的，他也是合夥
        人之一，土地是登記在曾居萬名下，我們與李金者都是四分之一，其餘都是
        楊思東與原告的事。」等語，足見原告是否還錢予楊思東，證人洪玉鳳並不
        清楚；而所謂「楊思東有承諾簽約後一個禮拜要塗銷」，亦與事實不符。蓋
        楊思東係於八十二年八月間（應為二月間）才過世，期間經數月之久，在此
        期間楊思東並未塗銷抵押權登記，原告亦未有任何催告，故證人洪玉鳳之證
        言顯屬傳聞，且與情理不合。
    (四)至證人曾居萬、洪玉鳳雖於發回前在本院證稱與楊思東合夥向原告買地，然
        楊思東合夥購買之土地應有部分，現在何處？質言之，楊思東既未取得應得
        之土地應有部分，自無遽以抵押債權抵銷應支付之土地價款之理。因此，原
        告主張楊思東以抵押債權抵銷購買土地應支付之價款，並未舉證以實其說，
        自不足採。
    (五)且依原告九十二年五月二十八日準備書（一）狀所附原證二兩份買賣契約書
        與原證三兩份協議書觀之，二者當事人、日期、內容均不相同，且其中原證
        二第一份買賣契約係於八十一年六月二十七日所訂，買賣當事人為李金者與
        甲○○；第二份買賣契約係於八十一年十一月三日所訂，買賣當事人為李金
        者與簡金土，俱與原告於該書狀事實及理由欄第一點所主張買賣當事人為李
        金者、曾居萬與甲○○不符，並於該第二份契約載明尾款二百六十萬元，日
        期八十二年六月二十九日無誤；如系爭抵押債權係以其價款抵銷，原告甲○
        ○、戊○○又何須共同收受尾款二百六十萬元？足見原告等主張抵銷，顯與
        事實不符。
    (六)況其原証三之兩份協議書，第一份並未載明日期、第二份則係於八十一年三
        月十日所訂，其標的內容與上開兩份買賣契約不但不盡相同，且在根本上，
        亦未足以証明本件系爭扺押債權已經清償或因抵銷而消滅。
    (七)此外，原告等主張系爭扺押債權，已由楊思東與李金者、曾居萬合夥，向原
        告戊○○購買上開土地之價款扺銷乙節，如果屬實，何以竟無隻字片語可資
        証明？況上開土地無一為原告戊○○所有，已有土地登記簿謄本在卷可稽，
        且系爭扺押債權之抵押人兼債務人復俱為原告甲○○，而非原告戊○○，故
        原告等主張系爭抵押權之債務人為原告戊○○，而由楊思東、李金者、曾居
        萬合夥向其購買上開土地，而以其價款扺銷乙節，顯與原告等自己所提之相
        關証據互相矛盾，自無可取。
四、綜上，足見原告顯然因被告之被繼承人楊思東過世，在死無對證之情形下，為圖
    不法利益，虛構債務已經清償之事實甚明。請判決如聲明，以維權益。
參、證據：共同提出下列文件為證。
一、原告甲○○於八十年八月三十一日出具之證明書（證明收到借款二百四十萬元）
    影本一件。
二、原告甲○○與楊思東於八十年九月二日為設定系爭抵押權所簽訂之「抵押權設定
    契約書」影本一件。
三、被告分別執有之「他項權利證明書」影本各一件。
丙、本院依職權：
一、調閱本院九十年度拍字第六六七號卷宗。
二、向臺北縣汐止地政事務所函索「臺北縣金山鄉○○段倒照湖小段四○四之二地號
    土地」所有權人於八十年九月三日申請塗銷主登記次序壹之抵押權並同時為楊思
    東設定主登記次序參之抵押權時、所提出之相關文件影本一份。
    理      由
一、本件起訴時，原告僅有戊○○一人，嗣於訴訟進行中，原告戊○○陳明追加甲○
    ○為原告，被告亦同意原告戊○○追加甲○○為原告（實際上為甲○○另外具狀
    對被告起訴，二者合併辯論，僅本院未另外分案及裁定合併辯論而已），雖非嚴
    格義意之「訴之追加」，惟兩造既無異議，且原告戊○○與甲○○於臺灣高等法
    院發回本院後，復共同委任施峻中律師為訴訟代理人，進行訴訟，故本件原告確
    定為「戊○○」與「甲○○」二人。又原告之聲明原為訴請確認被告對於原告以
    系爭抵押權所擔保之二百四十萬元債權不存在，被告並應將系爭抵押權塗銷，嗣
    更正聲明如聲明欄所示（即僅訴請被告應將系爭抵押權設定登記予以塗銷），而
    略去確認債權不存在部分；就原告略去之確認債權不存在之訴部分，應認係原告
    為訴之撤回，而被告對此亦無異議而為本案之言詞辯論，其撤回自屬合法，故本
    院就之自無庸於主文為判決（至於判斷應否塗銷系爭抵押權，仍應先判斷該債權
    是否存在，則屬另一事）。均先予敘明。
二、本件兩造對於：原告（未確定何人）於八十年九月二日為向被告之被繼承人即被
    告之父楊思東借款（未確定金額），曾提供登記於原告甲○○名下之臺北縣金山
    鄉○○段磺溪頭小段五○之一、五三、七○之八地號及同段倒照湖小段四○四之
    一、四○四之二地號五筆土地（以上除五三地號應有部分為七十五分之二十四外
    ，其餘均為十分之四），設定二百四十萬元之抵押權（即系爭抵押權）予被告之
    父楊思東；嗣其中五○之一地號土地因分割而增加五○之四地號，七○之八地號
    土地亦因分割而增加七○之一四地號，且其後五三地號土地已移轉為原告戊○○
    所有，五○之一、五○之四、七○之八及七○之一四地號土地已移轉為訴外人曾
    有，以及被告已聲請本院以九十年度拍字第六六七號民事裁定准許拍賣抵押物等
    事實，均無爭執，並有楊思東與原告甲○○設定系爭抵押權之相關文件影本一冊
    （本院依職權向臺北縣汐止地政事務所函索、經該所檢送本院者）附於本院卷、
    前開七筆土地之登記謄本附於本院九十年度拍字第六六七號卷及臺灣高等法院九
    十一年度上字第二八三號卷（第一四頁至第三六頁）及原告提出之本院九十年度
    拍字第六六七號民事裁定附於本院卷可稽，及經本院依職權調取本院九十年度拍
    字第六六七號卷核閱屬實，此部分之事實自堪信為真實，而得為判斷之基礎。本
    件兩造之爭點在於：(一)於八十年九月二日向被告之被繼承人即被告之父楊思東
    借款者，究為原告戊○○？抑為原告甲○○？(二)借款金額究為二百萬元？抑為
    二百四十萬元？及(三)借款人已否還清所借之全部金額？原告主張：借款人為戊
    ○○而非甲○○，借款金額為二百萬元而非二百四十萬元，且原告已還清所借之
    全部金額。被告則抗辯：借款人為甲○○而非戊○○，借款金額為二百四十萬元
    而非二百萬元，且原告未償還所借之金額。本院認為：借款人為戊○○而非甲○
    ○，借款金額為二百萬元而非二百四十萬元，且原告已還清所借之全部金額，理
    由詳如後三、四、五、所述。
三、查原告主張：原告戊○○所以於八十年九向月二日向楊思東借款，係為清償積欠
    訴外人丁○○之二百萬元債務，亦即借款人係戊○○而非甲○○之事實，業經證
    人丁○○到庭證稱屬實（見本院九十二年七月二十九日言詞辯論筆錄），而證人
    丁○○僅為原告以前之債權人，與兩造均無親屬關係或特別恩怨，其證言應屬可
    信，此外、參以甲○○對此亦始終未加以爭執，以及本件之重點乃在借款人已否
    還清所借之全部金額，而不在借款人為戊○○抑甲○○，衡情原告戊○○亦無爭
    當債務人之必要等情，原告此部分之主張應堪信為真實；亦即於八十年九向月二
    日向楊思東借款者，為戊○○而非甲○○。至被告抗辯：借款人為原告甲○○而
    非戊○○云云，固據提出甲○○於八十年八月三十一日書立之「證明書」影本一
    紙（附於本院九十年度訴字第三一一號卷第三二頁及本院九十二年度訴更字第一
    號卷內）為證，惟查：該證明書內載「八十年九月二日訂立契約就坐落台北縣金
    山鄉○○段磺溪頭小段五○之一、五三、七○之八地號及同段倒照湖小段四○四
    之一、四○四之二地號共五筆土地共同供擔保設定抵押權於八十年九月四日登記
    他項權利證明書字號八○汐他字第四九五八號向台端（指楊思東）借貸新台幣貳
    佰肆拾零萬零仟元正，本項金額確已全部收到無誤，特此證明」等語，明顯係事
    後補作，否則豈有於八十年八月三十一日即能證明八十年九月四日之事之理？且
    依其上之筆蹟觀之，證明書內之筆蹟與立證明書人甲○○之筆蹟明顯不同，應係
    他人擬妥後，再交由甲○○簽名者，衡情應係抵押物之登記名義人為「甲○○」
    ，且以甲○○為「義務人兼債務人」辦理抵押權設定登記，故始由甲○○簽名出
    具，以資相符，此實符合常情，並無何特殊或不合理之處；參以本件原僅由戊○
    ○具狀起訴，嗣經本院（原承辦法官蔡聰明）闡明後，戊○○才陳明追加甲○○
    為原告，已如前述（見理由一、前段），足見原告戊○○一再陳稱前開系爭抵押
    權標的物之七筆土地實際上係其所有，因故登記於甲○○名下云云，應屬實情，
    否則豈有戊○○關心，而甲○○毫不關心之理？總之，不能以該「證明書」係原
    告甲○○所出具，即認借款人係原告甲○○，而非原告戊○○。被告抗辯：借款
    人為甲○○而非戊○○云云，尚不可採。
四、次查、原告主張：原告戊○○於八十年九向月二日向楊思東借款之金額為二百萬
    元，而非二百四十萬元之事實，亦據證人丁○○到庭證稱屬實（見本院九十二年
    七月二十九日言詞辯論筆錄），而證人丁○○僅為原告以前之債權人，與兩造均
    無親屬關係或特別恩怨，其證言應屬可信，已如前述（見理由三），此外、參以
    民間不論金融機構或一般人民凡借貸二百萬元，設定抵押權之金額均加二成，以
    保障利息、違約金以及將來可能發生之訴訟暨執行費用亦可獲得優先受償，亦即
    ，此為眾所週知；另由原告戊○○向丁○○借二百萬元，亦係設定二百四十萬元
    之抵押權，亦可知之；何況原告係於塗銷丁○○之抵押權時，同時為楊思東設定
    相同內容之抵押權，足見其向楊思東借得之金額亦應為二百萬元，而非二百四十
    萬元；原告此部分之主張同堪信為真實，亦即原告戊○○於八十年九向月二日向
    楊思東借款之金額為二百萬元，而非二百四十萬元。至原告甲○○雖於八十年八
    月三十一日書立「證明書」一紙交予楊思東收執，表明「八十年九月二日訂立契
    約就坐落台北縣金山鄉○○段磺溪頭小段五○之一、五三、七○之八地號及同段
    倒照湖小段四○四之一、四○四之二地號共五筆土地共同供擔保設定抵押權於八
    十年九月四日登記他項權利證明書字號八○汐他字第四九五八號向台端借貸新台
    幣貳佰肆拾零萬零仟元正，本項金額確已全部收到無誤，特此證明」等語，惟該
    證明書明顯係事後補作，其由甲○○簽名出具，係因抵押物之登記名義人為「甲
    ○○」，且以甲○○為「義務人兼債務人」辦理抵押權設定登記，始由甲○○簽
    名出具，藉資相符，業如前述（見理由三），故尚不能以該「證明書」所載之內
    容（指已收到二百四十萬元無誤），即認原告戊○○向楊思東借款之金額為二百
    四十萬元，而非二百萬元。被告抗辯：原告借款之金額為二百四十萬元，而非二
    百萬元云云，尚不可採。
五、再查、原告主張：原告戊○○於八十年九月二日向楊思東借得之二百萬元，原約
    定於八十一年九月一日清償，嗣屆期因戊○○無法清償，乃經楊思東介紹訴外人
    李金者、曾居萬（實際上楊思東為合夥人）買受前述部分地號等筆土地，以所得
    價金清償戊○○積欠楊思東之債務，先後於八十一年六月二十七日由原告甲○○
    （實際上係戊○○以甲○○名義）與李金者簽訂「不動產買賣契約書」，將臺北
    縣金山鄉○○段磺溪頭小段五○之一、七○之八地號兩筆土地（應有部分均為十
    分之四）以三百八十萬元賣予李金者（實際移轉予曾萬居），及於八十一年十一
    月三日由原告戊○○代理其父簡金土與李金者簽訂「不動產買賣契約書」，將簡
    金土所有坐落臺北縣金山鄉○○段磺溪頭小段七○之二、七○之三、七○之七、
    七○之一五、七○之一六地號等五筆土地（應有部分均為二分之一）以二百四十
    萬元賣予李金者（實際移轉予曾萬居），並在李金者及曾居萬作證下，當面清償
    積欠楊思東之二百萬元等事實，亦據提出(一)李金者與甲○○於八十一年六月二
    十七日簽訂之「不動產買賣契約書」影本一件、(二)李金者與簡金土於八十一年
    十一月三日簽訂之「不動產買賣契約書」影本一件、(三)楊思東、曾居萬、李金
    者簽訂之協議書影本一件、(四)丙○○、曾居萬、李金者簽訂之協議書影本一件
    、(五)丙○○於八十四年三月二十二日出具之「收據」影本一件、(六)臺北縣金
    山鄉○○段磺溪頭小段五三地號及同段倒照湖小段四○四之一、四○四之二地號
    土地之登記謄本各一件及(七)臺北縣金山鄉○○段倒照湖小段四○四之一、四○
    四之二地號土地之舊登記簿謄本各一件，並聲請訊問證人曾居萬及洪玉鳳等人為
    證。經核：
    (一)原告確有於八十一年六月二十七日將臺北縣金山鄉○○段磺溪頭小段五○之
        一及七○之八地號兩筆土地（應有部分均為十分之四）以三百八十萬元出賣
        予李金者，而於八十一年九月二十九日辦妥移轉登記為曾居萬所有（含分割
        後增加之五○之四及七○之一四地號），及於八十一年十一月三日將臺北縣
        金山鄉○○段磺溪頭小段七○之二、七○之三、七○之七、七○之一五、七
        ○之一六地號五筆土地（應有部分均為二分之一）以二百四十萬元賣予李金
        者，而於八十三年四月二日辦妥移轉登記為曾居萬所有（但七○之三及七○
        之一六地號二筆，並未辦理移轉登記，仍登記為簡金土所有），此有「不動
        產買賣契約書」影本二件及上開地號之土地登記謄本在卷可稽，原告此部分
        之主張應堪信為真實。
    (二)原告出售前開土地，確係由楊思東、曾居萬及李金者三人合夥（由楊思東出
        資四分之二，曾居萬及李金者各出資四分之一），由李金者出面與原告戊○
        ○簽約，實際移轉於曾居萬名下，此亦有楊思東、曾居萬及李金者簽訂之協
        議書影本一件、丙○○、曾居萬及李金者簽訂之協議書影本一件及丙○○於
        八十四年三月二十二日出具之「收據」影本一件在卷可稽，並經證人曾居萬
        及實際參與洽購前開土地之洪玉鳳（即曾居萬之妻）於本院（見九十年十月
        四日筆錄）及李金者於臺灣高等法院（見九十一年七月二十四日筆錄）證稱
        屬實，原告此部分之主張亦堪信為真實。
    (三)依李金者與甲○○於八十一年六月二十七日買賣臺北縣金山鄉○○段磺溪頭
        小段五○之一及七○之八地號兩筆土地之「不動產買賣契約書」所載，買賣
        價金三百八十萬元，除其中之一百二十萬元係用以塗銷任文深之第二順位抵
        押權外，「餘款貳佰陸拾萬元俟辦妥過戶手續同時一次付清」；而該二筆土
        地（含分割後增加之五○之四及七○之一四地號）已於八十一年九月二十九
        日辦妥移轉登記為曾居萬所有；足見買受人（即楊思東、曾居萬及李金者）
        應已付清全部價金。就此、被告亦主張買受人已付清二百六十萬元，並提出
        最後一頁上端空白處載有「茲收到李金者貳佰陸拾萬元整末款」並經甲○○
        簽名蓋章及戊○○簽名蓋指印之同一契約書影本一件為證，足見買受人（即
        楊思東、曾居萬及李金者）已付清全部價金無訛。
    (四)如前所述，原告既確有賣地變現之事實；而被告之父楊思東又為買方之合夥
        人，出資四分之二，且在契約上簽名作證（見契約書末證人欄），僅推由李
        金者出名與原告簽訂契約，並同意移登於曾居萬名下，未出名簽約及移轉於
        其名下而已，對於買賣土地之經過，尤其價金之授受，當知之甚詳（甚至為
        主其事者）；衡情，楊思東豈有不主張以「應付原告之價金」與「原告應償
        還其之二百萬元及利息」相抵銷，而付現予原告之理？何況前開土地辦妥移
        轉登記（即八十一年九月二十九日）時，楊思東仍然健在，並非已經過世，
        而其繼承人即被告不知主張。其次證人曾居萬亦曾證稱：「：：：後來原告
        有還楊思東債務。」；證人洪玉鳳亦證稱：「原告欠楊思東的錢，如何還錢
        我不清楚，但是我買的錢直接拿給楊思東，：：：」（見本院九十年十月四
        日筆錄）；李金者於臺灣高等法院亦證稱：「我只支付我合夥一百萬元的部
        分，把現金交給曾居萬：：：」及「錢是在代書處交付，有無交給甲○○，
        我不知道。：：：」（見九十一年七月二十四日筆錄）各等語，如非直接證
        稱「原告有還楊思東債務」，亦係證稱「我買的錢直接拿給楊思東」及「錢
        ：：：有無交給甲○○，我不知道」等事實，綜此，買賣土地之價金應係交
        予楊思東，應可認定。買賣價金既係交予楊思東，而原告又積欠楊思東二百
        萬元，則楊思東以之主張抵銷，實屬合理，亦可認定。至證人所以陳述不夠
        明確，如筆錄所示，此涉及訊問者發問是否具體明確、證人回答是否具體明
        確及記錄之書記官是否能明確記錄等各種因素，不能一概而論，尤其證人作
        證時，距買賣土地時已隔十餘年，記憶不清，實屬正常，何能苛責？然究不
        能認為全不可信。被告抗辯：證人所為證言不可採信云云，尚不可採。
    (五)至證人曾居萬雖現仍為臺北縣金山鄉○○段磺溪頭小段五○之一、五○之四
        、七○之八及七○之一四地號四筆土地之登記名義人，且該四筆土地上仍設
        有抵押權（權利人為被告二人），此有該四筆土地之登記謄本在卷可稽；惟
        上開四筆土地所以登記在曾居萬名下及其上仍設有抵押權（權利人原為楊思
        東，嗣由被告二人辦妥繼承登記），實係因楊思東、曾居萬及李金者三人合
        夥買受前即已設定該抵押權，嗣楊思東、曾居萬及李金者三人合夥買受後，
        復約定移登於曾居萬名下，已詳如前述；而李金者及丙○○（繼受楊思東）
        亦早已轉賣其權利（即登記在曾居萬名下之應有部分），取回出資及差價之
        利益，業據李金者於臺灣高等法院陳明（見臺灣高等法院九十一年度上字第
        二八三號卷第八八頁），並有丙○○於八四年三月二十二日所出具、交予曾
        元，被告本應將該抵押權塗銷；惟曾居萬於九十年七月三十一日收受被告聲
        請本院准許拍賣抵押物之裁定（即本院九十年度拍字第六六七號民事裁定）
        後，迄未請求被告塗銷，亦未對被告起訴，此或係曾居萬不知其間之利害關
        係所致，或另有其他因素，固未可知，惟究不能以之即認為：曾居萬對於原
        告是否已清償積欠楊思東之二百萬元具有利害關係，而認其證言全不可信。
        被告抗辯：「附表三筆土地與曾居萬所有之臺北縣金山鄉○○段磺溪頭小段
        五○之一、五○之四、七○之八及七○之一四地號四筆土地共同擔保系爭抵
        押債權，故曾居萬顯與系爭抵押債權有密切之利害關係；倘系爭抵押債權已
        經清償，證人曾居萬將坐享其利，自不待言。申言之，證人曾居萬之證詞顯
        有偏頗之虞，其真實性不無疑問。」云云，雖非毫無依據，惟仍未必全屬可
        採，併予敘明。
    (六)又原告雖遲至九十年九月十一日始具狀訴請被告塗銷系爭抵押權（見起訴狀
        首所蓋本院收文章），惟原抵押權人楊思東於八十二年被槍殺死亡後，為楊
        思東繼承人之被告二人在辦理繼承登記並無任何困難之情形下，亦係遲至九
        十年四月四日始辦妥繼承登記（並進而於九十年六月二十日向本院聲請拍賣
        抵押物），故原告所陳：渠「曾多次找楊思東之繼承人即被告二人接續辦理
        塗銷系爭抵押權事宜，惟被告二人均稱未辦妥繼承登記、無法塗銷而遲未塗
        銷。」乙節，應屬實情，而原告所以遲未訴請被告塗銷系爭抵押權，應係不
        諳法律規定所致（此觀起訴狀所載，不但「訴之聲明」不夠明確，且「事實
        及理由」前後顛倒，不清不楚，即知原告根本不諳法律），故尚不能以原告
        遲未訴請被告塗銷系爭抵押權而認原告尚未還清向楊思東所借之二百萬元。
六、綜上所述，於八十年九月二日向被告之被繼承人即被告之父楊思東借款者為原告
    戊○○而非原告甲○○，借款金額為二百萬元而非二百四十萬元，且原告已還清
    所借之全部金額，故系爭抵押權已因所擔保之債權消滅而同時消滅（參見民法第
    三百零七條），被告應予塗銷。乃被告於辦妥繼承登記後，非但未予塗銷系爭抵
    押權，反而向本院聲請為准許拍賣抵押物之裁定，從而原告依民法第三百零七條
    及第七百六十七條之規定，訴請被告塗銷系爭抵押權，核屬正當，應予准許。
七、據上論結，本件原告之訴為有理由，依民事訴訟法第八十五條第一項前段、第七
    十八條，判決如主文。
中　　　華　　　民　　　國　　九十三　　年  　  六 　   月      三      日
                                  民事庭法　    官  林  金  發
右為正本，係照原本作成。
如不服本判決，應於本判決送達後二十日內向本院提出上訴狀（應附繕本）及繳納上
訴裁判費，上訴於臺灣高等法院。
中　　　華　　　民　　　國　　九十三　　年  　  六 　   月      三      日
                                        法院書記官  溫  麗  燕
┌─────────────────────────────────────────────────────────┐
│附表（九十二年度訴更字第一號）：　　　　　　　     　　　　　　　　　　　     　　　                        　  　│
├─┬─────────────────────┬──┬──────────┬───────┬─────┬─────┤
│編│土　　　  　地　　　    　坐　　　      落│ 地 │面　　　　　　    積│              │          │          │
│  ├───┬───┬───┬───┬─────┤    ├──┬──┬────┤權  利  範  圍│所  有  人│備      考│
│號│縣  市│鄉鎮市○  段  ○○  段│地      號│ 目 │公頃│公畝│平方公尺│              │          │          │
├─┼───┼───┼───┼───┼─────┼──┼──┼──┼────┼───────┼─────┼─────┤
│１│臺北縣│金山鄉│頂  角│倒照湖│四○四之一│ 林 │    │○一│三六．○│十分之四      │ 甲 ○ ○ │          │
├─┼───┼───┼───┼───┼─────┼──┼──┼──┼────┼───────┼─────┼─────┤
│２│臺北縣│金山鄉│頂  角│倒照湖│四○四之二│ 林 │    │○六│五五．○│十分之四      │ 甲 ○ ○ │          │
├─┼───┼───┼───┼───┼─────┼──┼──┼──┼────┼───────┼─────┼─────┤
│３│臺北縣│金山鄉│頂  角│磺溪頭│五三　    │ 建 │    │○四│七七．○│七五分之二四  │ 戊 ○ ○ │          │
└─┴───┴───┴───┴───┴─────┴──┴──┴──┴────┴───────┴─────┴─────┘
